最高法院民事判決　　　　　　　九十四年度台上字第一００號
　　上　訴　人　乙○○
　　訴訟代理人　李富祥律師
　　被 上訴 人　甲○○
　　　　　　　　　　　　10號.
上列當事人間請求損害賠償事件，上訴人對於中華民國九十二年
八月十二日台灣高等法院第二審判決（九十二年度上字第一五六
號），提起上訴，本院判決如下：
    主  文
原判決關於命上訴人為給付及該訴訟費用部分廢棄，發回台灣高
等法院。
    理  由
本件被上訴人主張：民國八十七年七月五日凌晨二時許，伊下班
返家途經台北縣汐止市○○路七０六號，無故遭上訴人、第一審
共同被告陳彥成、陳國雄、賴冠宇等基於殺人故意，分持酒瓶等
兇器聯手毆打伊，致伊受重傷等情。爰本於侵權行為之法律關係
，求為命上訴人連帶給付伊新台幣（下同）七百九十八萬零六十
七元，並加計法定遲延利息之判決（第一審判決命第一審共同被
告陳彥成、陳國雄應連帶給付被上訴人六十六萬三千二百零一元
本息。而第一審共同被告陳彥成應與第一審共同被告陳文壽、蔡
玉秀；第一審共同被告陳國雄應與第一審共同被告陳春南、黃紡
，各別對被上訴人負連帶清償責任，並駁回上訴人其餘之訴。被
上訴人就其敗訴部分於一百八十六萬三千二百零一元本息（其中
陳彥成、陳文壽、蔡玉秀、陳國雄、陳春南、黃紡應再連帶給付
一百二十萬元本息）部分聲明不服，第二審判決上訴人應給付被
上訴人一百六十六萬三千二百零一元本息，上訴人就前項給付之
六十六萬三千二百零一元本息，應與第一審共同被告陳彥成、陳
文壽、蔡玉秀，並與第一審共同被告陳國雄應與第一審共同被告
陳春南、黃紡，各別負連帶給付責任，駁回被上訴人其餘上訴。
上訴人就其敗訴部分聲明上訴；被上訴人就其敗訴部分，未聲明
不服）。
上訴人則以：被上訴人損害賠償之請求權時效，已逾二年而消滅
，且被上訴人傷勢不重，其請求精神慰撫金過高等語，資為抗辯
。
原審將第一審所為關於駁回被上訴人請求上訴人給付一百六十六
萬三千二百零一元本息部分予以廢棄，改判如被上訴人所聲明，
暨命上訴人就前項給付中之六十六萬三千二百零一元本息，應與
陳彥成、陳文壽、蔡玉秀；並與陳國雄、陳春南、黃紡，各別負
連帶給付責任，無非以：被上訴人主張上訴人暨第一審共同被告
陳彥成、陳國雄等於上揭時地共同無故持破酒瓶、拐杖鎖等物共
同毆打被上訴人頭部、胸部，致被上訴人受有胸部穿刺傷、左側
血胸、心臟挫傷、頭皮二處擦傷共約六乘六公分、胸部撕裂傷約
七公分、撕裂傷及胸部刺傷併肋膜出血、左膝擦傷約五乘六公分
等傷害之事實，業據其提出驗傷診斷證明書、門診就醫證明書、
醫療費收據（均影本）為證，且上訴人亦承認有毆打被上訴人，
並經證人張志嘉、廖尉良於第一審證述屬實。上訴人所涉殺人未
遂罪部分並經台灣士林地方法院刑事庭認定屬實，判處罪刑在案
，有該法院九十一年度訴字第六０八號刑事判決書可稽，自堪信
被上訴人之主張為真實。次按因侵權行為所生之損害賠償請求權
，自請求權人知有損害及賠償義務人時起，二年間不行使而消滅
，民法第一百九十七條第一項前段定有明文。所謂知有損害及賠
償義務人之「知」，係指明知而言。如當事人間就知之時間有所
爭執，應由賠償義務人就請求權人知悉在前之事實，負舉證責任
。查依八十七年九月二十日警訊筆錄記載可知，被上訴人於受傷
時並不知道為何人所傷害，只知道遭數人共同殺傷，並不能確知
被告之正確姓名、年籍資料。且警訊筆錄上所謂指認，僅係依口
卡照片，並不確定，是以被上訴人主張至八十八年九月三十日接
獲台灣士林地方法院檢察署（下稱士林地檢署）發布通緝上訴人
之通緝書，方知上訴人之年籍資料，在此之前被上訴人既不知道
係上訴人所為，應可採信。故被上訴人對上訴人之請求權時效應
自八十八年九月三十日起算二年，本件並未超過二年時效。茲就
被上訴人請求賠償之項目及金額審究如下：不能工作損失部分，
被上訴人主張因受有胸部穿刺傷、左側血胸、心臟挫傷、頭皮二
處擦傷共約六乘六公分、胸部撕裂傷約七公分、撕裂傷及胸部刺
傷併肋膜出血、左膝擦傷約五乘六公分等傷害，因休養身體一年
六個月無法工作，請求不能工作損失五十八萬零六十七元，固提
出診斷證明書及國民所得統計摘要影本為證，惟依據第一審向行
政院衛生署南投醫院查詢被上訴人於八十七年七月十日因傷就診
情形，有該院九十一年七月十五日九十一投醫病字第三一０四號
函可稽，是被上訴人不能工作之時間，自受傷時起算應只有二個
月，經核算不能工作損失為六萬三千二百零一元（計算式379202
除以12乘以6等於63201），堪予認定，至其餘一年四個月部分，
被上訴人未能舉證證明之，自屬無據。精神慰撫金部分，經查被
上訴人因遭上訴人等傷害多處，肉體、精神確受極大痛苦，其請
求精神慰撫金，核與民法第一百九十五條規定相符，應予准許。
按慰撫金數額之認定，除依被害人及其家屬所受身體上及精神上
痛苦程度，暨所造成之影響二者予以衡量外，尚須斟酌雙方之身
分資力與加害之程度及各種情形，予以認定。經查本件之主犯為
上訴人，其係基於殺人之犯意，以尖銳之破酒瓶，朝被上訴人之
胸部及腹部猛刺，因而刑事部分上訴人被論處殺人未遂罪刑，有
判決書可稽。是以被上訴人所受較嚴重之傷害，均係上訴人所造
成，上訴人所應賠償之精神慰撫金自應較高。爰斟酌被上訴人為
國中畢業，因傷二個月不能工作，及兩造經濟能力等情，認被上
訴人請求賠償精神慰撫金為一百六十萬元，方稱允適。綜上所述
，被上訴人依侵權行為法律關係，請求上訴人給付被上訴人一百
六十六萬三千二百零一元本息部分，上訴人就前項給付中之六十
六萬三千二百零一元本息部分，應與第一審共同被告陳彥成、陳
文壽、蔡玉秀，並與陳國雄、陳春南、黃紡各別負連帶給付責任
，於法有據，應予准許；逾此範圍之請求，於法無據，不應准許
等詞，為其判斷之基礎。
按關於侵權行為損害賠償請求權之消滅時效，應以請求權人實際
知悉損害及賠償義務人時起算，非以知悉賠償義務人因侵權行為
所構成之犯罪行為經檢察官起訴，或法院判決有罪為準。查被上
訴人主張發生侵權行為之時間為八十七年七月五日，而被上訴人
事後於八十七年九月二十日向台北縣警察局汐止分局提出告訴，
指述遭上訴人毆打，觀諸當日警訊筆錄記載：「（警員）問：警
方所提供之乙○○（即上訴人）（五十四年九月四日，Ｚ000
000000，住汐止鎮○○○街二四巷三號二樓）之照片是否
為打你其中之人？（被上訴人）答：是。」「問：乙○○是如何
打你？答：因為現場混亂，我無法確定他有無持器具打我，但我
確定他是其中的一員。」「問：你於八十七年九月二十日十四時
二十分接受警方第一次訊問筆錄是否實在？答：實在。」「右筆
錄經被詢問人親自閱讀無訛始簽名捺印，受詢問人：甲○○」，
有卷附之台北縣警察局汐止分局社后派出所警訊筆錄影本可證（
見一審卷第一宗第一七四頁反面至第一七六頁）。又被上訴人於
第一審審理時亦陳稱：「我於八十七年七月二十日就知道乙○○
有打我，但我們早就有告他了」等語（見一審卷第二宗第一一三
頁）。準此，則被上訴人於受傷後二個多月之八十七年九月二十
日，是否即已知悉為上訴人所打傷，即已知悉損害及賠償義務人
，攸關本件被上訴人之請求權是否已罹於時效而消滅，自有詳查
研求之必要。乃原審以被上訴人主張至八十八年九月三十日接獲
士林地院檢察署發布上訴人通緝之通緝書，方知上訴人之年籍資
料，在此之前被上訴人既不知為上訴人所為，應可採信。故被上
訴人對上訴人之請求權時效應自八十八年九月三十日起算二年，
本件並未超過二年時效云云，尚屬速斷。又上訴人與陳彥成、陳
文壽、蔡玉秀，並與陳國雄、陳春南、黃紡各負連帶給付責任部
分，因上訴人應否負責部分既經發回，此部分亦失所附麗，併予
敘明。上訴論旨，指摘原判決關於不利於己部分違背法令，求予
廢棄，非無理由。
據上論結，本件上訴為有理由。依民事訴訟法第四百七十七條第
一項、第四百七十八條第二項，判決如主文。
中　　華　　民　　國　九十四　年　　一　　月　　二十　日
                      最高法院民事第三庭
                          審判長法官  朱　錦　娟
                                法官  顏　南　全
                                法官  許　澍　林
                                法官  袁　靜　文
                                法官  楊　鼎　章
      本件正本證明與原本無異
                                      書  記  官
中　　華　　民　　國　九十四　年　　一　　月　三十一　日
                                                      Ｔ
